臺灣高等法院臺南分院刑事裁定
110年度毒抗字第138號
抗  告  人  臺灣臺南地方檢察署檢察官
被      告  郭子豪



上列抗告人因聲請對被告觀察、勒戒案件，不服臺灣臺南地方法
院中華民國110年2月1日駁回觀察勒戒裁定（110年度毒聲更一字
第1號），提起抗告，本院裁定如下：
    主  文
原裁定撤銷，發回臺灣臺南地方法院。
    理  由
一、原裁定意旨略以：被告甲○○前曾因施用毒品案件，經臺灣臺
    南地方檢察署檢察官以107年度毒偵字第735號為附命完成戒
    癮治療之緩起訴處分，緩起訴期間為2年（民國107年8月1日
    至109年7月31日），於民國107年8月1日確定；本件被告於1
    09年5月15日施用甲基安非他命，係在前開「附命緩起訴」
    後3年內再犯施用第二級毒品，經撤銷緩起訴處分，依最高
    法院104年度第2次刑事庭會議決議揭示意旨，該附命緩起訴
    處分，事實上已接受等同「觀察、勒戒」處遇，撤銷緩起訴
    處分後，應依毒品危害防制條例第23條第2項或第24條第2項
    規定之相同法理，逕行提起公訴，因認檢察官依毒品危害防
    制條例第20條第1項重為聲請觀察勒戒，於法不合，應予駁
    回等旨。
二、抗告意旨略以：最高法院104年度第2次刑事庭會議決議揭示
    ：「附命緩起訴」後，其事實上已接受等同「觀察、勒戒」
    處遇之見解，於毒品危害防制條例109年7月15日修正施行後
    ，最高法院109年度台上大字第3536號裁定揭示徵詢多數刑
    事庭見解，倘未完成附戒癮治療，無從認其事實上等同觀察
    勒戒處遇；本件被告應未曾受觀察勒戒執行完畢，檢察官依
    同條第20條第1項規定聲請觀察勒戒，於法無違，原裁定應
    予撤銷。
三、109年7月15日修正生效之毒品危害防制條例第20條第3項規
    定：「依前項規定為觀察、勒戒或強制戒治執行完畢釋放後
    ，3年後再犯第10條之罪者，適用前2項之規定」、同條例第
    23條第2項規定：「觀察、勒戒或強制戒治執行完畢釋放後
    ，3年內再犯第10條之罪者，檢察官或少年法院（地方法院
    少年法庭）應依法追訴或裁定交付審理」，查：
(一)此次修正乃考量施用毒品者具「病患性犯人」之特質，放寬
    觀察、勒戒或強制戒治制度之適用時機（立法理由參照），
    將追訴條件由觀察、勒戒或強制戒治執行完畢釋放後5年內
    改為3年內；且該「3年後再犯」，只要本次再犯（不論修正
    施行前、後）距最近1次觀察、勒戒或強制戒治執行完畢釋
    放，已逾3年者，即該當而應再令觀察勒戒，不因其間是否
    另犯第10條之罪經起訴、判刑或執行而受影響，俾落實此次
    寬厚刑事政策之變革（最高法院109年度台上大字第3826號
    裁定參照）；準此，凡被告前未曾經觀察勒戒或強制戒治執
    行完畢，縱曾有施用毒品犯行，檢察官仍得依同條例第20條
    第1項規定聲請觀察勒戒。
(二)又毒品危害防制條例於97年4月30日修正公布、同年10月30
    日施行後，對於犯該條例第10條第1項、第2項之施用第一級
    或第二級毒品罪者，進入司法程序之戒癮治療方式，係採取
    第20條第1項、第2項規定「觀察、勒戒或強制戒治」及第24
    條第1項所定「附命緩起訴」雙軌制，其目的同在給予施用
    毒品者戒毒自新機會。是以，被告既同意參加「戒癮治療」
    ，並由檢察官採行「附命緩起訴」方式，且完成「附命緩起
    訴」所採用之戒癮治療完畢，自毋庸復行採取「觀察、勒戒
    或強制戒治」方式，重啟戒除毒癮以代替刑罰之處遇程序；
    被告既完成「附命緩起訴」之戒癮治療，事實上已接受等同
    「觀察、勒戒或強制戒治」執行完畢釋放之處遇（最高法院
    109年度台非字第76、77號判決意旨參照）；反之，經檢察
    官緩起訴處分為附命戒癮治療之條件，若未完成戒癮治療，
    則無法補充或替代上開觀察勒戒或強制戒治執行完畢之處遇
    ，始應再予觀察、勒戒之機會，方為適法。
(三)修正前同條例第24條第2項規定：該緩起訴處分經撤銷者，
    檢察官應「依法追訴」，並非規定「依法起訴」，故「依法
    追訴」應包括起訴、屬保安處分性質之觀察、勒戒程序及「
    附命完成戒癮治療之緩起訴處分」；不得援引修正後毒品危
    害防制條例第23條第2項之規定，而謂修正前同條例第24條
    第2項之「依法追訴」，必須排除修正後同條例第20條聲請
    觀察、勒戒規定之適用。此觀諸修正後同條例第24條第2項
    亦規定：「前項緩起訴處分，經撤銷者，檢察官應繼續偵查
    或起訴。」其立法理由並說明：「緩起訴處分是利用機構外
    之處遇，協助施用毒品者戒除毒癮，為達成戒除毒癮之目的
    ，於撤銷緩起訴處分後，宜由檢察官依法繼續偵查或起訴，
    亦即仍有現行條文第20條觀察、勒戒及強制戒治制度之適用
    ，俾利以機構內之處遇方式協助其戒除毒癮，亦得為不同條
    件或期限之緩起訴處分」等語。是以前案於撤銷緩起訴處分
    後，仍有同條例第20條所定觀察、勒戒等處遇制度之適用。
    亦即，未實際完成戒癮處遇者，無從視為事實上已接受等同
    於「觀察、勒戒」之處遇，最高法院昔日100年第1次刑事庭
    會議決議所採見解之論理已失其所據，雖該條文行政院尚未
    定施行日期，但為利法律銜接，亦宜先予因應，而為相同之
    解釋（最高法院109年度台上大字第3536號刑事提案裁定參
    照） 。
(四)此外，修正前毒品危害防制條例第24條第2項所稱「緩起訴
    處分經撤銷者」，其撤銷原因非一，若係因違法或不當經再
    議程序，由上級檢察機關撤銷時，本應回復未為緩起訴處分
    前之狀態，由檢察官續行偵查，視個案之證據，為適當之處
    分，要不得強解為應「依法起訴」，認無再次聲請法院裁定
    觀察、勒戒之必要。
(五)綜上，倘被告所受之附命完成戒癮治療緩起訴業經撤銷，其
    戒癮治療並未完成，自無從解為被告已等同受觀察、勒戒等
    處遇而已執行完畢。
四、經查：
(一)檢察官起訴被告於109年5月15日施用甲基安非他命犯行，業
    據被告供承不諱，且被告之尿液經檢驗有甲基安非他命代謝
    物陽性反應，有尿液編號與姓名對照表、臺南市政府衛生局
    檢驗結果報告在卷可稽，被告自白核與事實相符，被告施用
    第二級毒品犯行堪先認定。
(二)被告前因施用毒品案件，經臺灣臺南地方檢察署檢察官分別
    以107年度毒偵字第735號為附命完成戒癮治療之緩起訴處分
    （下稱附命緩起訴處分），因被告未完成戒癮治療處分，經
    檢察官以107年度撤緩字第400號撤銷緩起訴處分，有臺灣高
    等法院被告前案紀錄表及上述撤銷緩起訴處分書在卷可查，
    被告所受之附命完成戒癮治療未完成，無從解為被告已等同
    受觀察、勒戒等處遇而已執行完畢。
(三)綜上，檢察官以本件前未受（或等同）觀察勒戒執行完畢，
    依修正後毒品危害防制條例第20條第1項規定，聲請裁定令
    被告入勒戒處所觀察、勒戒，經核於法無違。原裁定猶援引
    最高法院104年刑事庭決議見解，認本件係在等同受觀察勒
    戒3年內再犯云云，認檢察官觀察、勒戒之聲請於法有違，
    駁回其聲請，應有未洽。檢察官以此為由，抗告指摘原審裁
    定不當，應有理由，自應由本院將原審裁定撤銷，並為維護
    被告審級利益，發回原審更為裁定。
據上論斷，應依刑事訴訟法第413 條前段，裁定如主文。
中　　華　　民　　國　　110 　年　　3 　　月　　9 　　日
                  刑事第四庭    審判長法  官  郭玫利
                                      法  官  陳金虎
                                      法  官  蔡廷宜
以上正本證明與原本無異。
不得再抗告。
　　　　　　　　　　　　　　　　　　　書記官  葉宥鈞　　
中　　華　　民　　國　　110 　年　　3 　　月　　9 　　日